臺灣臺北地方法院刑事判決　　　　　　　　　　　　　九十一年度自字第一六五號
　　自　 訴　 人　庚○○
　　被　　　　告　丙○○
　　右一人代表人　梁金成
　　右一人代理人
　　兼　 被　 告　甲○○
右列被告等因違反詐欺等案件，經自訴人提起自訴，本院判決如左：
    主  文
丙○○、乙○○、丁○○、合作金庫銀行股份有限公司、甲○○、戊○○均無罪。
    理  由
一、自訴意旨略稱：被告丙○○於民國八十八年三月十日，在設址台北市○○區○○
    路七十七號之合作金庫銀行股份有限公司（下稱合庫），向自訴人庚○○誆稱其
    夫即被告乙○○為財政部機要秘書，有很多房地產，係有錢之財主，且信用良好
    ，其夫妻二人須貸款新台幣（下同）三十萬，惟須再找一位同時須借款三十萬元
    之人為連帶保證人，即可向合庫借款六十萬元，並由自訴人分得其中三十萬元，
    屆期絕對會還錢云云，致自訴人信以為真，同意擔任被告乙○○借款六十萬元（
    下稱本案貸款）之連帶保證人，而於同年五月五日在連帶保證書及本票上簽名蓋
    章，當時合庫核定本案貸款之承辦人為被告丁○○，於自訴人查問該二份文件性
    質及含義時，曾答覆本案貸款以該份自訴人簽名蓋章之本票為準，對保人則為被
    告戊○○，並無告知本案貸款是借新還舊，而無實際撥款動作，詎自訴人事後既
    無收到該應收撥款之三十萬元，且被告丙○○、乙○○夫婦屆期未償借款，致明
    知此為假債權之被告甲○○於九十年十二月間為合庫為訴訟代理人，訴請自訴人
    連帶返還該六十萬元借款本息及違約金，自訴人於九十一年三月間開庭後始知受
    騙及被侵占。因認被告丙○○、乙○○、丁○○共犯刑法第三百三十九條之詐欺
    及同法第三百三十五條之侵占罪嫌；又與合庫共同未經自訴人之同意而濫用市場
    之地位，共犯公平交易法第十條、第十四條、第二十條、第三十五條、第十九條
    、第三十六條及第三十八條之罪嫌；並追加被告甲○○為被告丙○○、乙○○及
    丁○○三人詐欺犯罪之幫助犯；再追加被告戊○○與被告丁○○共犯前開刑法詐
    欺及侵占罪嫌。
二、按犯罪事實應依證據認定之，無證據不得推定其犯罪事實；不能證明被告犯罪者
    ，應諭知無罪之判決，刑事訴訟法第一百五十四條、第三百零一條第一項分別定
    有明文。而所謂證據，須適於為被告犯罪事實之證明者，始得採為斷罪資料，如
    未能發現相當證據，或證據不足以證明，自不能以推測或擬制之方法，以為裁判
    基礎，最高法院著有五十三年台上字第二七五○號及四十年台上字第八六號判例
    足參。又告訴人之告訴（自訴人亦同），本以使被告受刑事訴追為目的，故其陳
    述是否與事實相符，自應調查其他證據，以資審認，苟其所為攻擊之詞，尚有瑕
    疵，則在此瑕疵未予究明以前，即不能遽採為斷罪之基礎，最高法院著有六十九
    年台上字第一五三一號判例參照。
三、訊據被告丙○○、乙○○、丁○○、戊○○、甲○○及其代理之合庫均堅決否認
    涉有右揭犯行。被告丙○○辯稱：有找自訴人為連帶保證人向合庫借款六十萬元
    ，銀行撥款是借新還舊，且事先並無與自訴人說其中三十萬元要給自訴人，是因
    為朋友關係才找自訴人作連帶保證人等語；被告乙○○辯稱：伊與自訴人不認識
    ，是伊太太即被告丙○○找自訴人作連帶保證人，沒有和自訴人說過要分三十萬
    元給自訴人，也沒有聽被告丙○○說過，很感謝自訴人當連帶保證人，伊願清償
    六十萬元借款，只是現在經濟上無法清償等語；被告丁○○辯稱：伊與自訴人可
    說不認識，當初辦理本案貸款完全按照銀行規定辦理，是借新還舊，從沒有對自
    訴人說過當連帶保證人可分得三十萬元等語；被告戊○○辯稱：伊為本案貸款之
    對保人，完全按照銀行對保手續作業，是自訴人親自於連帶保證書及本票上簽名
    蓋章，本案貸款是借新還舊，並無與自訴人或其餘被告約定要撥款三十萬元給自
    訴人等語；被告甲○○及其代理之合庫則辯稱：自訴人是看過相關文件才簽名蓋
    章，合庫並無違反公平交易法，伊本人代理合庫行使職權，何來幫助詐欺，至於
    自訴人與被告丙○○間如何約定，伊及合庫完全不知等語。
四、經查，自訴人庚○○指訴被告丙○○、乙○○、丁○○、戊○○共犯刑法詐欺及
    侵占罪嫌；被告甲○○涉犯刑法幫助詐欺罪嫌；被告丙○○、乙○○、丁○○及
    合庫共犯公平交易法第十條、第十四條、第二十條、第三十五條、第十九條、第
    三十六條及第三十八條之罪嫌，雖舉證人己○○為證、並提出連帶保證書、本票
    、催收款項帳、民事起訴狀、委任狀、民事報到單、準備程序筆錄、民事案件審
    理單、民事庭通知書、民事本訴答辯兼反訴狀等影本為據。然：
（一）證人己○○到庭就被告丙○○與自訴人間，究竟有無約定本案貸款六十萬元應
      撥款三十萬元給自訴人一節，證稱：「我在八十八年在新生北路二段開餐廳，
      我聽見庚○○（即自訴人）與丙○○在談有關貸款的事情，我沒有很認真去聽
      ，之後庚○○跟我說丙○○要貸給他錢．．後續發展我就不清楚了」、「我沒
      有認真聽到貸款的事，是事後自訴人告訴我丙○○要幫他貸款的事」、「我不
      是很認真聽，是事後自訴人跟我說林小姐（即被告丙○○）要幫他忙，金額沒
      有跟我說我不知道」等語在卷（見本院九十一年四月十五日筆錄第三頁至第五
      頁），足見證人己○○並無親見親聞自訴人指稱之有關三十萬元約定，此外，
      自訴人提出之前開連帶保證書及本票，不過用以證明自訴人當時確有擔任本案
      貸款之連帶保證人，而至合庫簽立相關文件，其餘催收款項帳、民事起訴狀、
      委任狀、民事報到單、準備程序筆錄、民事案件審理單、民事庭通知書、民事
      本訴答辯兼反訴狀等文件，亦不過僅能證明本案貸款確有滯納未償，合庫有以
      自訴人為連帶保證人列為共同被告提起民事訴訟，自訴人於該民事事件認無此
      事等情為真，均無從認自訴人指訴之被告丙○○曾對其告稱：其夫信用良好，
      約定撥款三十萬元等詐欺情節存在，自不足認被告丙○○有何曾對自訴人施用
      詐術之事實存在。又自訴人與被告乙○○於本案貸款發生前從未謀面，對其並
      無施用詐術；被告丁○○並無跟自訴人談及撥款三十萬元給自訴人之事，將之
      列為被告係因其為本案貸款之承辦人；被告戊○○是否知悉該自訴人與被告丙○○間有何約定，自訴人並不知道，被告戊○○不過為本案貸款之對保之人等
      事實，業據自訴人到庭直認無訛（見本院九十一年四月一日筆錄第五頁、同年
      月二十九日筆錄第五頁），自訴人又未提出有關渠三人有何施用詐術之證據資
      料，自難認渠等有何對自訴人施用詐術之事實存在。自訴人片面指訴前開被告
      四人共犯刑法詐欺罪嫌，已屬無據。
（二）又自訴人提出本案貸款之連帶保證書及本票，確係自訴人親自簽名蓋章等情，
      業據自訴人坦認在卷，核與該貸款之對保人即被告戊○○到庭供稱情節相符（
      見本院九十一年四月二十九日筆錄第四頁、第三頁），則自訴人就其簽名蓋章
      於連帶保證書及本票，係為被告乙○○借款六十萬元擔任連帶保證人之事實，
      自然知之甚稔，亦無陷於錯誤可言。另按刑法上之幫助犯，以正犯已經犯罪為
      構成要件，故幫助犯無獨立性，如無他人犯罪行為之存在，幫助犯即無由成立
      ，最高法院著有六十年台上字第二一五九號判例足稽。本案被告丙○○、乙○○及丁○○三人並未對被告施用詐術，自訴人依其意願親自簽名蓋章於連帶保
      證書及本票亦無陷於錯誤可言，已如前述，則被告丙○○、乙○○及丁○○三
      人既無成立詐欺犯罪之可能，被告甲○○亦無成立幫助詐欺犯罪之可言，自訴
      人遽以被告甲○○為合庫民事求償事件之訴訟代理人，即認其「明知假債權」
      涉犯幫助詐欺云云，又未提出任何相關證據供本院審酌，顯然無憑。
（三）次按刑法侵占罪之成立，以行為人對自己持有他人之物，而不法變易為所有之
      意思為要件（最高法院六十八年台上字第三一四六號判例參照），亦即行為人
      所持有者係他人之物，對他人之物本僅具持有關係，但出於不法之所有意圖，
      竟占為已有，以物之所有人自居，享受所有權之內容，或加處分，或加使用或
      收益，始有成立該罪之可能，若行為人所持有者，自始即屬其自己所有之物，
      即無侵占之可言，至於他人得否請求交付該物，要係民事法律上之問題。本案
      貸款之貸與人為合庫，借用人為被告乙○○，自訴人及被告丙○○均為連帶保
      證人，被告丁○○及戊○○分別為該貸款案之承辦人及對保人之事實，為自訴
      意旨所是認，則合庫依據貸款契約將本案貸款之六十萬元全數撥借給被告乙○○，被告乙○○自為該貸款六十萬元之合法所有權人，不論該貸款之用途，係
      為借新還舊，或供自己使用，被告乙○○持有該款項均係持有自己之物，並非
      持有他人之物，且自訴人指訴其與被告丙○○間三十萬元之約定，並無證據可
      認為真正，已如前述，亦無可能認為自訴人依該債權約定，即當然成為該三十
      萬元之物上所有人。是被告乙○○、丙○○、丁○○及戊○○等人，均無成立
      刑法侵占罪責之可能，至於自訴人指訴之三十萬元，並無所據，已如前述，縱
      然為真，充其量亦不過為其與被告丙○○間另一民事法律關係之約定，要與前
      開被告四人有無涉犯侵占罪嫌無涉。
（四）另自訴人指訴被告丙○○、乙○○、丁○○及合庫共犯公平交易法第十條、第
      十四條、第二十條、第三十五條、第十九條、第三十六條及第三十八條之罪嫌
      。惟按公平交易法第十條之獨占行為、第十四條之聯合行為、第二十條之仿冒
      行為及第十九條之競爭行為，依同法第三十五條、第三十六條及第三十八條之
      規定，雖分別有處罰其行為人並轉嫁罰該行為人所屬法人之規定，但前開各該
      處罰之規定，明文其構成要件，須經中央主管機關依同法第四十一條規定限期
      命其停止、改正其行為或採取必要更正措施，而逾期未停止、改正其行為或未
      採取必要更正措施，或停止後再為相同或類似違反行為者，始得以刑罰論處。
      本案貸款業經前開被告四人，否認曾經中央主管機關依該法第四十一條規定限
      期命其停止、改正其行為或採取必要更正措施，自訴人又未提出任何有關前開
      被告等人，曾經中央主管機關依該法第四十一條規定限期命其停止、改正其行
      為或採取必要更正措施之證據資料供本院審酌，自無從認被告等四人有何涉犯
      前開公平交易法規定應科刑責之情事。
（五）綜上所述，自訴人指訴被告等人涉嫌犯罪，均無所據。此外，又查無其他積極
      證據，足認被告等人確有自訴人指訴之詐欺、幫助詐欺、侵占及違反公平交易
      法之情事，應認不能證明被告等人犯罪，依應諭知渠等無罪之判決。
據上論斷，應依刑事訴訟法第三百四十三條、第三百零一條第一項，判決如主文。
中      華      民      國    九十一    年      五      月      十      日
                                      臺灣臺北地方法院刑事第三庭
                                          法  官  劉  台  安
右正本證明與原本無異
如不服本判決應於送達後十日內向本院提出上訴狀
                                          書記官  張  汝  琪
中      華      民      國    九十一    年      五      月      十      日
